臺灣臺南地方法院刑事判決　　　　　　　100年度訴字第233號
公　訴　人　臺灣臺南地方法院檢察署檢察官
被　　　告　呂瓊來
選任辯護人　李興宣律師
上列被告因偽造文書等案件，經檢察官提起公訴（99年度偵字第
12374號），本院判決如下：
    主  文
呂瓊來無罪。
    理  由
一、公訴意旨略以：被告呂瓊來與吳秋美（於起訴前死亡，業經
    本院於民國 100年3月7日為不受理之判決）原係男女朋友關
    係，並同住在臺南市○區○○路二段257巷1號7樓之2，被告
    呂瓊來與告訴人呂嘉來、呂幸來、呂鈺來為兄弟關係，另案
    外人呂楚瑤則為渠等之父親。緣案外人呂楚瑤於97年12月16
    日過世，臺南市北區區公所於98年 1月間，依據振興經濟消
    費券發放特別條例、振興經濟消費券領取人資格及發放作業
    辦法，以通知書發送至呂楚瑤之原戶籍地址（臺南市○區○
    ○路二段527巷1號7樓之2），由居住該處之被告呂瓊來或吳
    秋美收受後，被告呂瓊來及吳秋美明知前因辦理呂楚瑤之喪
    事所代刻之告訴人呂嘉來、呂幸來、呂鈺來之印章僅限於辦
    理死亡證明及除戶等事宜使用，並未經告訴人呂嘉來、呂幸
    來、呂鈺來之同意或委託領取呂楚瑤之消費券，竟共同基於
    行使偽造私文書及意圖為自己不法所有之犯意聯絡，於98年
    2 月27日，由吳秋美攜帶告訴人呂嘉來、呂幸來、呂鈺來之
    印章，與被告呂瓊來及不知情之鄭呂瑞芝（呂楚瑤之女兒）
    一同前往臺南市○區○○路五段 266號大光郵局，由吳秋美
    及鄭呂瑞芝先行進入，吳秋美將告訴人呂嘉來、呂幸來及呂
    鈺來之印章交由承辦人員黃麗華（起訴書誤載為課員吳正延
    ，以下同），利用不知情之黃麗華在「振興經濟消費券法定
    繼承人領取委託書」法定繼承人姓名（即委託人）之簽名或
    蓋章欄位盜蓋告訴人呂嘉來、呂幸來及呂鈺來之印文，而偽
    造上開委託書，被告呂瓊來隨後在其欄位簽名及蓋章後，將
    上開委託書交予黃麗華，致黃麗華陷於錯誤，誤認係經由告
    訴人呂嘉來等人之同意，而將消費券交予不知情之鄭呂瑞芝
    轉交吳秋美，足生損害於告訴人呂嘉來、呂幸來及呂鈺來，
    被告呂瓊來及吳秋美並以此方式詐取新臺幣（下同） 3,600
    元之消費券，得手後花用殆盡。因認被告呂瓊來涉有刑法第
    339條第1項之詐欺取財罪嫌及同法第216條、第210條之行使
    偽造私文書罪嫌云云。
二、按犯罪事實應依證據認定之，無證據不得認定犯罪事實，又
    不能證明被告無罪者應諭知無罪之判決，刑事訴訟法第 154
    條第2項、第 301條第1項定有明文。次按告訴人之告訴，係
    以使被告受刑事訴追為目的，是其陳述是否與事實相符，仍
    應調查其他證據以資審認；又認定犯罪事實所憑之證據，雖
    不以直接證據為限，間接證據亦包括在內；然而無論直接或
    間接證據，其為訴訟上之證明，須於通常一般之人均不致有
    所懷疑，而得確信其為真實之程度者，始得據為有罪之認定
    ，倘其證明尚未達到此一程度，而有合理之懷疑存在時，即
    應為無罪之判決，最高法院52年台上字第1300號、76年台上
    字第4986號判例意旨可資參照。
三、查公訴意旨認被告呂瓊來涉有詐欺取財、行使偽造私文書罪
    嫌，無非以：被告呂瓊來於警詢及偵查中，自承曾與吳秋美
    、鄭呂瑞芝二人一同前往領取案外人呂楚瑤消費券之供述、
    已死亡之被告吳秋美前於警詢、偵查中所為之供述、證人即
    告訴人呂嘉來、呂幸來、呂鈺來於警詢、偵查中所為之指證
    、證人即被告呂瓊來之妹鄭呂瑞芝於警詢、偵查中所為之證
    詞，以及卷附臺南市北區戶政事務所98年11月16日南市北戶
    字第0980006625號函檢附之振興經濟消費券增列發放名冊及
    振興經濟消費券法定繼承人領取委託書影本各一紙為主要之
    論據。
四、訊據被告呂瓊來固坦承其與吳秋美為男女朋友關係，而其父
    呂楚瑤過世後，臺南市北區區公所所寄發之領取呂楚瑤消費
    券通知書，係由當時同住於其父原戶籍地即臺南市○區○○
    路二段257巷1號7樓之2之其本人或吳秋美收受；又呂楚瑤過
    世後，其亦知悉吳秋美曾因葬儀社之要求，代刻告訴人呂嘉
    來、呂幸來、呂鈺來三人之印章備用，且於98年 2月27日，
    其亦有與吳秋美、鄭呂瑞芝一同前往址設臺南市○區○○路
    五段 266號大光郵局，並親自在「振興經濟消費券法定繼承
    人領取委託書」（以下簡稱領取委託書）之法定繼承人簽名
    蓋章欄，簽署其本人姓名及蓋用本人印文之事實，惟堅決否
    認有何被訴詐欺、行使偽造私文書犯行。辯稱：當日其與吳
    秋美、鄭呂瑞芝一同前往領取消費券時，曾詢問吳秋美有無
    經過告訴人呂嘉來、呂幸來、呂鈺來三人之同意，當時吳秋
    美表示鄭呂瑞芝稱已與告訴人三人聯絡好，鄭呂瑞芝可以作
    主；其於前揭領取委託書上簽名蓋章時，並未再特別向鄭呂
    瑞芝確認有無徵得告訴人三人之同意；其並不知悉鄭呂瑞芝
    並未獲得告訴人三人之授權等語。
五、經查：
  (一)本件被告呂瓊來於98年 2月27日，與同案被告吳秋美、證人
    鄭呂瑞芝三人一同前往址設臺南市○區○○路五段 266號之
    大光郵局領取呂楚瑤名下消費券，當場由鄭呂瑞芝在領取委
    託書上受委託人本人簽名蓋章欄、戶籍（居留）地址欄內，
    簽立伊本人姓名，並簽寫伊住址，隨後由吳秋美取出告訴人
    呂嘉來、呂幸來、呂鈺來三人之印章，並由大光郵局承辦人
    員黃麗華將告訴人三人之印章蓋用於領取委託書上法定繼承
    人（即委託人）簽名或蓋章欄內；而被告呂瓊來則親自於上
    開領取委託書上法定繼承人（即委託人）簽名蓋章欄內，簽
    立其本人姓名並蓋用其本人印章，再將之交還黃麗華，黃麗
    華因此核發價值 3,600元之消費券（下稱本件消費券）予鄭
    呂瑞芝，鄭呂瑞芝則當場將上開消費券交予吳秋美等情，除
    據被告呂瓊來前揭供述外，並經同案被告吳秋美於警詢及偵
    查中、證人鄭呂瑞芝於警詢、偵查及本院審理中供證在卷（
    同案被告吳秋美部分，見99年度他字第 218號偵查卷第14至
    18、121至124頁；證人鄭呂瑞芝部分，見前引偵查卷第 8至
    12、91至93頁、本院卷第86頁正面至95頁正面）。又被告呂
    瓊來、同案被告吳秋美及證人鄭呂瑞芝三人前往領取本件消
    費券前，並未徵得告訴人三人之同意，渠三人亦未委託任何
    人前往領取本件消費券乙情，亦據證人即告訴人呂嘉來、呂
    幸來、呂鈺來三人於警詢及本院審理中證述歷歷（證人呂嘉
    來部分，見前引偵查卷第20、22頁、本院卷第本院卷第95頁
    正、反面、98頁正面；證人呂幸來部分，見前引偵查卷第25
    、27至28、本院卷第 114頁反面、115頁正、反面、117頁正
    、反面；證人呂鈺來部分，見前引偵查卷第31、33至34頁、
    本院卷第 119頁正、反面、120頁反面、121頁正面）。此外
    ，復有振興經濟消費券增列發放名冊及前揭領取委託書各一
    份在卷可憑（見前引偵查卷第4至5頁）。此部分之事實自堪
    認定。
  (二)次就卷附領取委託書上法定繼承人（即委託人）簽名蓋章欄
    內所蓋用之告訴人三人印章之來源而言：
    1.查已死亡之同案被告吳秋美前於警詢、偵查中供稱：上開
      告訴人三人印章，乃呂楚瑤死亡後，因有諸多事宜需用告
      訴人三人印章，被告呂瓊來遂要求伊詢問告訴人三人是否
      願提供印章，當時告訴人三人表示可由伊自行刻印，伊遂
      前往刻章，並將告訴人三人之印章連同其餘資料放置於北
      門路住處等語（見前引偵查卷第17、123 頁）。而證人即
      告訴人呂幸來於偵查及本院審理中證稱：渠父呂楚瑤死亡
      後，被告呂瓊來曾就辦理呂楚瑤死亡證明、除戶事宜需用
      印章一事，徵詢渠意見，當時渠口頭上有同意被告呂瓊來
      刻印（見前引偵查卷第89頁、本院卷第 113頁正、反面、
      117 頁）；另證人即告訴人呂鈺來前於偵查中，雖否認曾
      授權被告呂瓊來、吳秋美刻用渠印章（見前引偵查卷第90
      頁），然於本院審理中證稱：渠確有委託被告呂瓊來刻用
      渠印章以辦理渠父呂楚瑤除戶、死亡證明等事宜等語（見
      本院卷第120頁正面、122頁正面）。則依同案被告吳秋美
      前揭供述暨證人呂幸來、呂鈺來二人證述情節，應堪認被
      告呂瓊來知悉同案被告吳秋美曾因處理呂楚瑤死亡後辦理
      除戶、死亡證明等事宜，曾於告訴人呂幸來、呂鈺來二人
      之授權下，刻用渠二人之印章備用。
    2.雖證人即告訴人呂嘉來自警詢、偵查以迄本院審理中，始
      終否認被告呂瓊來及同案被告吳秋美曾因辦理渠父呂楚瑤
      死亡證明、除戶等事宜，徵得渠同意而代為刻印。然辯護
      人於本院審理中，以同案被告吳秋美所供為辦理喪葬、除
      戶等事，曾徵得渠同意代刻印章備用等情質諸證人呂嘉來
      ，證人呂嘉來就此證稱：「他是透過鄭呂瑞芝來跟我要印
      章，呂瓊來、吳秋美沒有跟我說過一句話」（見本院卷第
      97頁反面）。則依證人呂嘉來上開證詞內容可知，證人鄭
      呂瑞芝確曾就辦理呂楚瑤死亡證明、除戶等事宜，得否代
      為刻印乙節，徵詢證人呂嘉來之意見。再參諸同案被告吳
      秋美於偵查中供稱：伊及被告呂瓊來與告訴人三人關係不
      佳，有關領取消費券乙事，伊係請證人鄭呂瑞芝代為向告
      訴人三人轉達（見前引偵查卷第 122頁），以及證人呂鈺
      來於本院審理中證稱：「（問：你說為了辦理除戶證明同
      意呂瓊來去刻印章，這件事是呂瓊來本人跟你說，還是吳
      秋美跟你說？）很多事情都是透過鄭呂瑞芝告知才知道。
      印章也是透過鄭呂瑞芝傳達」（見本院卷第 123頁正面）
      ，可知證人鄭呂瑞芝確有在被告呂瓊來及告訴人呂嘉來、
      呂幸來、呂鈺來四人間，擔任傳達訊息之角色。準此，同
      案被告吳秋美逕行刻用告訴人呂嘉來之印章，雖可能係明
      知未經授權，仍故意為之，然仍無從排除係因證人鄭呂瑞
      芝顧及兄弟情誼，於轉達時有所保留，以致同案被告吳秋
      美誤認刻印此舉業經告訴人呂嘉來首肯之可能。是告訴人
      呂嘉來雖一再指述被告呂瓊來、同案被告吳秋美偽造渠印
      章，然依現存積極證據，尚不足以使本院確信同案被告吳
      秋美確有偽造告訴人呂嘉來印章之故意，遑論並未實際參
      與相關聯繫過程之被告呂瓊來？是不能僅以告訴人呂嘉來
      之指述為據，逕認被告呂瓊來有何偽造告訴人呂嘉來印章
      之犯行。
  (三)再就被告呂瓊來是否明知未獲告訴人三人之授權，仍盜用渠
    等印章領取本件消費券而言：
    1.查卷附領取委託書記載：「本人鄭呂瑞芝…係呂楚瑤…之
      法定繼承人，經下列其他法定繼承人委託領取被繼承人之
      消費券，如填寫事項有不實或發生任何紛爭，概由本人負
      法律責任」，而被告呂瓊來既係於前揭領取委託書之法定
      繼承人（即委託人）簽名蓋章欄內簽名用印（見前引偵查
      卷第 5頁）。是依上開領取委託書文義內容可知，本件受
      委託領取呂楚瑤消費券之法定繼承人為證人鄭呂瑞芝，並
      非被告呂瓊來。被告呂瓊來僅係以法定繼承人之身分，委
      託證人鄭呂瑞芝領取本件消費券而已。又同案被告吳秋美
      於偵查中供稱：用以領取本件消費券之告訴人三人印章，
      乃伊交予證人鄭呂瑞芝，由證人鄭呂瑞芝交予郵局承辦人
      員蓋用委託書上，以辦理領取消費券事宜；而證人鄭呂瑞
      芝領得本件消費券後，則將該等消費券交予伊作為初一、
      十五祭拜呂楚瑤之費用等語（見前引偵查卷第17、123 頁
      ）；而證人鄭呂瑞芝就此證稱：告訴人三人之印章係同案
      被告吳秋美交予郵局人員蓋用；而領得之消費券係交予同
      案被告吳秋美等語（見前引偵查卷第10、12、92、93頁；
      本院卷第87頁正面、89頁反面）。查同案被告吳秋美、證
      人鄭呂瑞芝對於告訴人三人之印章是否曾由同案被告吳秋
      美轉交與證人鄭呂瑞芝後，再交由郵局承辦人員蓋用乙節
      ，所供、所證情節雖有不一，然就上開供、證內容以觀，
      被告呂瓊來並未經手告訴人三人之印章，當無疑義；且證
      人鄭呂瑞芝所領得之本件消費券亦係交予同案被告吳秋美
      ，並非被告呂瓊來，則被告呂瓊來並未參與本件被訴之行
      使偽造私文書、詐欺取財犯行之客觀構成要件行為，至為
      灼然。
    2.雖公訴意旨認被告呂瓊來就本件被訴之行使偽造私文書、
      詐欺取財犯行，與同案被告吳秋美有犯意聯絡云云，然：
      (1)本件證人即告訴人三人自警詢、偵查以迄本院審理中，
        雖一再指述被告呂瓊來與同案共犯吳秋美共謀盜用渠等
        印章蓋用於前揭領取委託書而詐領本件消費券，然觀諸
        渠等歷次指證情節，渠等所為之指述，無非由證人鄭呂
        瑞芝處聽聞而來（見前引偵查卷第20、23、25、31頁）
        ，顯屬傳聞，不得據為不利於被告呂瓊來之認定。
      (2)次查，同案被告吳秋美自警詢以迄偵查中，雖供稱伊於
        領取本件消費券過程，曾對證人鄭呂瑞芝「曉以大義」
        ，提及呂楚瑤過世後之初一、十五祭拜費用等情（見前
        引偵查卷第14A、16、123頁）；且證人鄭呂瑞芝於警詢
        、偵查暨本院審理中亦證稱：渠於同案被告吳秋美取出
        告訴人三人印章時，曾詢問該等印章何來，當時同案被
        告吳秋美表示係自己所刻，並要求渠小聲一點，勿讓郵
        局人員聽聞等語（見前引偵查卷第 9、92頁；本院卷第
        87頁正面、89頁正面、91頁正、反面），則依同案被告
        吳秋美、證人鄭呂瑞芝前揭供、證內容以觀，固堪認同
        案被告吳秋美於領取本件消費券當時，主觀上明知此舉
        未經告訴人三人之授權。惟同案被告吳秋美自警詢至偵
        查中，始終未有一語提及被告呂瓊來亦明知伊未獲告訴
        人三人之授權而擅自使用渠等印章領取本件消費券，據
        此已難逕認被告呂瓊來與同案被告吳秋美就本件被訴犯
        行有何犯意聯絡。又被告呂瓊來於本院行準備程序中，
        對其與同案被告吳秋美原為同居男女朋友關係，雖未爭
        執，且自承本件發放消費券之通知書，係由其與同案被
        告吳秋美二人一同收受（見本院卷第45頁正面）。然領
        取發放本件消費券之通知書此舉既無不法，本不足以推
        論被告呂瓊來與同案被告吳秋美有何犯意聯絡；而被告
        呂瓊來與同案被告吳秋美間關係如何，僅屬經驗法則之
        一環，亦不能僅以此一經驗法則為憑，逕認被告呂瓊來
        對於同案被告吳秋美未獲告訴人三人授權乙事，確屬明
        知。
      (3)至於，證人鄭呂瑞芝於偵查及本院審理中固證稱：同案
        被告吳秋美由皮包中取出告訴人三人印章時，被告呂瓊
        來站立於渠身後，渠詢問同案被告吳秋美印章來源時，
        被告呂瓊來亦在場云云（見前引偵查卷第92頁、本院卷
        第94頁正面至95頁正面）。觀諸證人鄭呂瑞芝所證上情
        ，證人鄭呂瑞芝似係指述被告呂瓊來明知同案被告吳秋
        美未經告訴人三人之授權而擅自蓋用渠等印章領取本件
        消費券，而並未加以阻止。惟證人即告訴人呂幸來、呂
        鈺來二人於本院審理中一致證稱：證人鄭呂瑞芝於領取
        本件消費券當日，曾撥打電話予證人呂鈺來，表示渠與
        被告呂瓊來、同案被告吳秋美已在大光郵局欲領取本件
        消費券，然當時證人呂幸來、呂鈺來二人均未同意由渠
        等代為領取等語（見本院卷第113頁反面至114頁正面、
        119頁反面至120頁正面、121 頁反面）。是依證人呂幸
        來、呂鈺來二人上開證詞內容以觀，證人鄭呂瑞芝於領
        取本件消費券當日，既曾撥打電話與證人呂鈺來告知領
        取消費券之事，且證人鄭呂瑞芝於領取本件消費券當日
        ，雖曾質疑同案被告吳秋美印章來源，然渠並未因此拒
        絕於卷附領取委託書上簽章擔任受託人。則被告呂瓊來
        未阻止同案被告吳秋美領取本件消費券，非無可能係因
        誤認證人鄭呂瑞芝業經告訴人三人授權使用同案被告吳
        秋美代刻之印章所致，自無從僅以證人鄭呂瑞芝上開證
        詞為據，逕為不利於被告呂瓊來之認定。
    3.況，被告呂瓊來曾因其父呂楚瑤遺產及喪葬費支付問題與
      告訴人呂嘉來發生糾紛，告訴人呂嘉來並因於98年 1月20
      日凌晨 0時10分許，傳送恐嚇內容之簡訊予被告呂瓊來，
      遭臺灣高等法院臺南分院以98年度上易字第 566號刑事判
      決判處罪刑確定，此有上開刑事判決書一份在卷可憑（見
      前引偵查卷第65至73頁）。則被告呂瓊來甫於98年 1月20
      日接獲告訴人呂嘉來傳送之恐嚇簡訊，兩人已因其父呂楚
      瑤遺產及喪葬費支付問題交惡，衡情被告呂瓊來實無為詐
      領價值區區 3,600元之消費券，而甘冒遭告訴人呂嘉來訴
      追風險之理。是被告呂瓊來辯稱：其當日僅係單純前往大
      光郵局在卷附領取委託書之法定繼承人（即委託人）簽名
      蓋章欄內簽名用印，不知同案被告吳秋美、證人鄭呂瑞芝
      二人未獲告訴人三人授權等語，應可採信。
  (四)綜上，本件並無任何積極證據足證被告呂瓊來就本件被訴行
    使偽造私文書、詐欺取財犯行，有何實際參與行為，亦無證
    據證明被告呂瓊來與同案被告吳秋美就上開犯行有何犯意聯
    絡，應依法為無罪判決之諭知。
六、末查，本件檢察官起訴意旨，雖認同案被告吳秋美、證人鄭
    呂瑞芝二人領取本件消費券當時，大光郵局之承辦人為吳正
    延，然本院依辯護人之聲請傳訊證人吳正延到庭，證人吳正
    延證稱：渠係任職於臺南市北區戶政事務所，於本件事發當
    時擔任消費券發放作業人員，僅負責製發消費券發放名冊；
    而消費券之領取則係郵局人員依照規定程序審核證件核發等
    語（見本院卷第81頁正、反面）；又本院依職權傳訊證人即
    於前揭發放名冊領取日期欄內用印之大光郵局人員黃麗華到
    庭，證人黃麗華雖證稱本件事隔已久，對於相關過程均不復
    記憶，然亦證稱：卷附領取委託書上「繼承」二字係渠本人
    筆跡無誤（見本院卷第84頁反面至85頁反面），顯見本件消
    費券之發放確係證人黃麗華承辦無疑。公訴意旨認本件消費
    券係由吳正延核發，固係誤載，被告呂瓊來就此供稱並非證
    人黃麗華核發，係另有他人云云，亦非可信，併予敘明。
據上論斷，應依刑事訴訟法第301條第1項，判決如主文。
本案經檢察官莊玲如到庭執行職務
中    華    民    國   100    年    8     月    30    日
                  刑事第十四庭  審判長法  官  陳金虎
                                      法  官  孫淑玉
                                      法  官  周紹武
以上正本證明與原本無異。
如不服本判決應於收受本判決後10日內向本院提出上訴書狀，並
應敘述具體理由。其未敘述上訴理由者，應於上訴期間屆滿後20
日內向本院補提理由書狀（均須按他造當事人之人數附繕本）「
切勿逕送上級法院」。
                                      書記官  徐晨芳
中    華    民    國   100    年    9     月    1     日